臺灣高等法院民事判決　　　　　　　　 95年度上易字第836號
上　訴　人　丁○○
訴訟代理人　江旻書律師
上　訴　人　龍邦食品股份有限公司
法定代理人　甲○○
訴訟代理人　丙○○
兼上　訴人
訴訟代理人　乙○○
共　　　同
訴訟代理人　己○○
　　　　　　戊○○
上列當事人間給付違約金等事件，兩造對於中華民國95年7月31
日臺灣臺北地方法院94年度訴字第5274號第一審判決各自提起上
訴，丁○○並為訴之追加，本院於96年12月11日言詞辯論終結，
判決如下：
    主      文
原判決關於駁回上訴人丁○○後開第二項之訴部分，暨命上訴人
丁○○負擔訴訟費用之裁判均廢棄。
上訴人龍邦食品股份有限公司、乙○○應再連帶給付上訴人丁○
○新台幣柒拾參萬參仟壹佰元。
龍邦食品股份有限公司、乙○○之上訴駁回。
第一審關於命上訴人丁○○負擔訴訟費用部分，及第二審訴訟費
用關於上訴人丁○○上訴部分，由上訴人龍邦食品股份有限公司
、乙○○連帶負擔。第二審訴訟費用關於龍邦食品股份有限公司
、乙○○上訴部分，由龍邦食品股份有限公司、乙○○連帶負擔
。
    事實及理由
一、按訴之變更或追加，非經他造同意，不得為之。但第255條
    第1項第2款至第6款情形，不在此限。民事訴訟法第446條第
    1項定有明文。查丁○○原基於兩造租賃契約關係起訴請求
    龍邦食品股份有限公司（下稱龍邦公司）及乙○○連帶給付
    違約金。嗣於本院審理時就同一給付，追加基於不當得利及
    侵權行為之法律關係請求給付，其請求之基礎事實同一，核
    與上開規定相符，應予准許，合先敘明。
二、丁○○主張：丁○○與龍邦公司於民國91年1月15日，就丁
    ○○所有門牌號碼台北市○○街110巷1弄2號3樓全部及同址
    5樓部分訂立租賃契約，期間自91年1月15日起至93年1月15
    日止，租金每月新台幣（下同）10萬元，嗣於92年2月15日
    起調降為每月8萬5,000元。惟龍邦公司於租約到期後，藉口
    房屋遭查封為由拒不遷讓，自93年1月16日至同年11月9日止
    ，占有使用系爭3樓房屋全部，及自93年1月16日起至94年7
    月20日止占有使用系爭5樓房屋部分，龍邦公司受有免付租
    金之利益95萬8,000元，致丁○○受有無法使用之損害。且
    龍邦公司於租約到期後拒不返還系爭房屋之違約行為，依系
    爭租賃契約第6條約定，丁○○認為違約金以租金1.2倍計算
    ，計114萬9,600元。又依系爭契約第12條約定，丁○○因系
    爭租賃契約所支出之律師費6萬元，亦應由龍邦公司負責。
    而乙○○為系爭租賃契約之連帶保證人，自應依系爭租賃契
    約第13條之約定就龍邦公司所負責任連帶負責，爰依系爭租
    賃契約、不當得利及侵權行為之法律關係，請求龍邦公司及
    乙○○應連帶給付丁○○違約金114萬9,600元及律師費用6
    萬元，扣除押租金30萬元後，為90萬9,600元等語。於原審
    聲明：龍邦公司及乙○○應連帶給付丁○○90萬9,600元。
    原審判決龍邦公司及乙○○應連帶給付丁○○17萬6,500元
    。駁回丁○○其餘之訴。兩造皆不服提起上訴，丁○○於本
    院上訴聲明：(一)原判決不利於丁○○部分廢棄。(二)上開廢棄
    部分，龍邦公司及乙○○應連帶再給付丁○○73萬3,100元
    。答辯聲明：上訴駁回。
三、龍邦公司及乙○○則以：本件系爭建物原係4樓建築，3樓、
    4樓為丁○○所有，龍邦公司自成立以來一直向丁○○承租3
    樓房屋，併同龍邦公司所有2樓房屋共同設立工廠，龍邦公
    司並於頂樓加蓋為5樓。系爭5樓加蓋部分為龍邦公司出資興
    建並繳納房屋稅，自不能僅據租賃契約中使用範圍記載為「
    3樓全部及5樓部分」即認5樓加蓋部分為丁○○所有。又雙
    方前於85年至88年間就系爭房屋約定租金為每月6萬5,000元
    ，嗣因5樓加蓋部分遭丁○○檢舉，龍邦公司因而妥協同意
    按月支付金錢，故91年1月15日至93年1月15日之租賃期間租
    金每月增加為10萬元。再者，丁○○所有之3樓、4樓房屋於
    92年間遭法院查封強制執行，經常有民眾前往看屋，導致龍
    邦公司無法正常營運而停業，故丁○○自92年2月15日起調
    降租金為每月8萬5,000元，期間龍邦公司均按月繳納租金，
    從未有拖欠情事。嗣租約到期後，因丁○○無法退還押租保
    證金30萬元，亦因房屋遭拍賣而無法續約，丁○○遂同意系
    爭3樓房屋於拍賣前仍由龍邦公司擺放物品，並以押租保證
    金抵充租金每月3萬元計，龍邦公司並同意於丁○○房屋遭
    拍賣時提供5樓部分予丁○○暫時居住，丁○○亦確實居住
    數月。故龍邦公司並未違約，乙○○亦毋庸負連帶清償責任
    等語，資為抗辯。於原審聲明：駁回丁○○之訴。於本院上
    訴聲明：(一)原判決不利於龍邦公司及乙○○部分廢棄。(二)上
    廢棄部分，丁○○在第一審之訴駁回。答辯聲明：上訴駁回
    。
四、經查，丁○○與龍邦公司簽訂租賃契約，並由乙○○擔任連
    帶保證人，租賃台北市○○區○○街110巷1弄2號3樓及5樓
    部分房屋。租賃期間自91年1月15日至93年1月15日，租金原
    為10萬元，自92年2月15日降為8萬5,000元。押租保證金為
    30萬元。龍邦公司自93年1月16日起至93年11月9日止，占有
    使用台北市○○區○○街110巷1弄2號3樓房屋；自93年11月
    10日起至94年7月20日止，占有使用台北市○○區○○街110
    巷1弄2號5樓房屋。丁○○因系爭房屋租賃支付律師費6萬元
    等情，為兩造所不爭執（見本院卷第82頁），並有租賃契約
    書、執行筆錄附卷可稽（見原審卷第6至11頁），堪信為真
    。
五、丁○○主張系爭5樓房屋為其所有等語，龍邦公司則抗辯為
    其出資興建等語置辯。則本件首應審究者為系爭5樓房屋為
    何人所有？經查：
  (一)按當事人主張有利於己之事實者，就其事實有舉證之責任。
    民事訴訟法第277條前段定有明文。又當事人於其利己事實
    之主張，除事實於法院已顯著，或為其職權上已認知者外，
    應負立證之責。最高法院18年上字第1685號著有判例可資參
    照。
  (二)系爭房屋所在之福港街110巷1弄2號四層建築係於69年建築
    完成，系爭房屋3、4樓即福港街110巷1弄2號3、4樓為丁○
    ○所有，龍邦公司於80年間向丁○○購得系爭房屋2樓即福
    港街110巷1弄2號2樓，業據乙○○於原審陳述明確，並有建
    物登記謄本附卷可稽（見原審卷第23、127頁、本院卷第84
    之1頁）。
  (三)依台北市建築管理處96年7月9日北市都建查字第0966854520
    0號函復本院所載：「主旨：函詢本市○○區○○街110巷1
    弄2號4樓頂是否有增建物（違建）及該增建物（違建）何時
    增建乙案，復如說明。說明：…二、旨揭乙案，經查來函檢
    附之78年前行政院農業委員會林務局農林航空測量所航空照
    片（底片號碼：78P045-256）有顯影，該址頂樓應有增建物
    （違建），另查83年前林務局農林航空測量所航空照片亦有
    顯影，係屬83年前搭建之既存違建。…」（見本院卷第140
    頁），而行政院農業委員會林務局農林航空測量所航空照片
    （底片號碼：78P045-256）係該所於78年6月15日攝影，有
    該所96年4月9日農測調字第0969250013號附卷可稽（見本院
    卷第112至114頁）。查系爭房屋3、4樓既為丁○○所有，系
    爭房屋5樓增建物（即4樓頂加蓋）又係於78年前所興建完成
    之建築物，而龍邦公司於80年始購買系爭房屋2樓，在此之
    前自無權源可興建系爭房屋5樓之增建物。再依龍邦公司所
    提出財產登記卡及估價單均係80至81年間（見原審卷第35至
    51頁），顯與上開函文於78年前已有系爭房屋5樓之增建物
    事實不符，且其提出估價單項目內容大都屬室內隔間、裝修
    、鋁窗、客貨電梯、辦公用品作為生財設備之用，亦不足以
    證明係為興建系爭房屋5樓增建物。
  (四)龍邦公司自91年1月15日起至93年1月15日止，向丁○○租用
    台北市○○街110巷1弄2號3樓全部及同址5樓部分，租金每
    月10萬元，有房屋租賃契約書附卷可稽（見原審卷第6至9頁
    ）。系爭房屋5樓若非丁○○興建，龍邦公司又何必支付租
    金與丁○○？龍邦公司及乙○○雖抗辯係為避免丁○○檢舉
    系爭房屋5樓違建始支付租金云云。然查：系爭房屋5樓增建
    物早已於78年前即完成興建，而龍邦公司遲至91年始向丁○
    ○承租系爭房屋5樓部分，縱為避免丁○○檢舉，亦無須以
    支付5樓租金方式為之，龍邦公司及乙○○上開抗辯，顯與
    常情不符。
  (五)丁○○於94年7月20日將系爭房屋5樓增建物出售予第三人施
    來興（見原審卷第13頁），施來興對龍邦公司請求返還系爭
    5樓增建物，經台灣士林地方法院士林簡易庭94年士簡字第9
    24號判決認定系爭增建部分原始建築人為丁○○。龍邦公司
    上訴後，雙方成立訴訟上和解，依和解筆錄所載龍邦公司願
    交還系爭房屋5樓增建物且已經執行法院解除占有點交予第
    三人施來興。有判決書及和解筆錄附卷可稽（見本院卷第11
    至20、134至135頁），亦可證丁○○始為系爭房屋5樓原始
    建築人。
  (六)龍邦公司及乙○○另提出房屋繳款書及法院囑託塗銷查封登
    記書（見原審卷第52至64頁）證明系爭房屋5樓為其興建云
    云。惟查：龍邦公司自稱於81年間加蓋系爭房屋5樓，然龍
    邦公司所提房屋稅繳款書繳交日期均為94年6月27日，係在
    系爭房屋5樓租期屆滿之後為之，且一次申請補繳89年以後
    之5年房屋稅款，與一般情形每年按時繳納房屋稅有異。況
    申請違章建築之房屋稅僅申請人片面提出申請即可，故房屋
    繳款書尚不足以證明系爭房屋5樓為龍邦公司興建。次查：
    法院囑託塗銷查封登記書係記載債務人為丁○○，第三人為
    龍邦公司，及系爭房屋5樓業經債權人撤回執行，並辦理塗
    銷查封登記，亦無記載系爭房屋5樓為龍邦公司所有。龍邦
    公司及乙○○上開抗辯，亦不足取。
  (七)綜上，系爭5樓房屋為丁○○所有，龍邦公司抗辯為其出資
    興建，委無可取。
六、系爭租約期滿後，龍邦公司繼續使用系爭房屋是否經丁○○
    同意。經查：
  (一)龍邦公司抗辯系爭租約到期後，因丁○○無法退還押租保證
    金30萬元，且因房屋遭拍賣無法續約，丁○○遂同意系爭3
    樓房屋於拍賣前仍由龍邦公司擺放物品，並以押租保證金抵
    充租金每月3萬元云云。惟查：證人即龍邦公司之會計孫美
    華於原審證稱：租賃契約到期後，伊公司有向丁○○表示要
    返還押金30萬元，但丁○○沒有還，所以伊公司就口頭告訴
    丁○○，用押金以每月抵扣3萬元暫住，伊沒有聽到丁○○
    表示同意等語（見原審卷第111至112頁）。依證人孫美華上
    開證述，系爭租賃契約期限屆滿後，丁○○並無表示同意續
    租甚明。
  (二)依系爭房屋租賃契約書第6條約定：「乙方（即龍邦公司）
    於租期屆滿時，除經甲方（即丁○○）同意繼續出租外，應
    即日將租賃房屋誠心按照原狀遷空交還甲方，不得藉詞推諉
    或主張任何權利，…」（見原審卷第6至9頁），顯見系爭房
    屋須經丁○○同意始可續租。
  (三)系爭房屋租賃期間租金原為10萬元，自92年2月15日降為8萬
    5,000元，租期屆滿後，縱丁○○同意龍邦公司繼續使用系
    爭房屋，至少亦會要求支付相同租金作為對價，怎會僅以押
    租保證金中每月以3萬元抵充，實與常情有違，足證龍邦公
    司及乙○○上開抗辯，均無可採。
  (四)綜上，系爭租約期滿後，龍邦公司繼續使用系爭房屋未經丁
    ○○同意繼續出租。
七、系爭房屋租期屆滿後，龍邦公司繼續使用系爭房屋構成違約
    ，丁○○依租賃契約約定請求違約金及損害賠償，茲分別敘
    述如下：
  (一)按當事人得約定債務人於債務不履行時，應支付違約金。約
    定之違約金額過高者，法院得減至相當之數額。民法第250
    條第1項、第252條分別定有明文。次按約定之違約金過高者
    ，法院得減至相當之數額，民法第252條定有明文。至於是
    否相當，即須依一般客觀事實，社會經濟狀況及當事人所受
    損害情形，以為斟酌之標準。且約定之違約金過高者，除出
    於債務人之自由意思，已任意給付，可認為債務人自願依約
    履行，不容其請求返還外，法院仍得依前開規定，核減至相
    當之數額。最高法院79年台上字第1915號判例可資參照。
  (二)依系爭房屋租賃契約第6條約定「乙方（即龍邦公司）於租
    期屆滿時，除經甲方（即丁○○）同意繼續出租外，應即日
    將租賃房屋誠心按照原狀遷空交還甲方，不得藉詞推諉或主
    張任何權利，如不即時遷讓交還房屋時，甲方每月得向乙方
    請求按照租金五倍之違約金至遷讓完了之日止，乙方及連帶
    保證人丙方（即乙○○），決無異議。」；第12條約定「乙
    方若有違約情事，致損害甲方之權益時願聽從甲方賠償損害
    ，如甲方因涉訟所繳之訴訟費、律師費用，均應由乙方負責
    賠償。」；第13條約定「乙方如有違背本契約各條項或損害
    租賃房屋等情事時，丙方（即乙○○）應連帶負損害賠償責
    任，並願拋棄先訴抗辯權。」（見原審卷第6至9頁）。依契
    約約定丁○○得請求租金5倍之違約金、律師費及請求連帶
    保證人乙○○連帶負責。
  (三)系爭租賃契約期滿，龍邦公司未經丁○○同意繼續使用系爭
    租賃物構成違約，丁○○依約請求龍邦公司及乙○○給付違
    約金，自屬有據。本院審酌系爭租賃房屋租金原為10萬元，
    系爭房屋於92年間經法院查封，自92年2月15日降為8萬
    5,000元，該房屋之使用因查封而受有影響，租賃期限屆滿
    後，丁○○並未返還押租保證金30萬元，及龍邦公司租賃期
    限屆滿後迄遷讓系爭房屋止並未支付任何租金等一切情狀，
    認為丁○○請求違約金，以每月租金之1.2倍計算，尚稱合
    理。龍邦公司自93年1月16日起至93年11月9日止，占有使用
    系爭房屋3樓及5樓，以原約定租金每個月8萬5,000元計算，
    1.2倍違約金為99萬9,600元（85,000元×1.2倍×9又24/30
    月=999,600元)；自93年11月10日起至94年7月20日止，占有
    使用系爭房屋5樓，丁○○主張以每月租金1萬5,000元計算
    ，尚屬合理，1.2倍違約金為15萬元（15,000元×1.2倍×8
    又1/3月=150,000元)；合計為114萬9,600元。
  (四)丁○○因系爭房屋租賃支付律師費6萬元等情，亦為龍邦公
    司及乙○○所不爭。丁○○請求違約金114萬9,600元、律師
    費6萬元，合計120萬9,600元，扣除押租保證金30萬元，丁
    ○○請求龍邦公司及乙○○連帶給付90萬9,600元，洵屬有
    據。丁○○依契約請求，既有理由，其主張依侵權行為及不
    當得利請求部分是否有理由，即無審究之必要，併予敘明。
八、綜上所述，丁○○主張系爭房屋5樓為其所有，龍邦公司未
    經其同意違約繼續使用系爭租賃物為可採。龍邦公司及乙○
    ○抗辯為不足採。從而，丁○○本於租賃契約法律關係，請
    求龍邦公司及乙○○連帶給付90萬9,600元，為有理由，應
    予准許。原審判命龍邦公司及乙○○應連帶給付丁○○17萬
    6,500元，而駁回丁○○其餘之訴。關於原審判命龍邦公司
    及乙○○應連帶給付丁○○17萬6,500元部分，核無不當。
    龍邦公司及乙○○上訴意旨指摘原判決此部分不當，求予廢
    棄改判，為無理由，應駁回其上訴。關於原審丁○○其餘請
    求73萬3,100元部分（909,600-176,500=733,100元），為有
    理由，已如上述。原審為丁○○敗訴之判決，尚有未洽。丁
    ○○上訴意旨指摘原判決不當，求予廢棄改判，為有理由。
    爰由本院予以廢棄改判，如主文第2項所示。
九、本件事證已臻明確，兩造其餘攻擊、防禦方法及未經援用之
    證據，經本院審酌後認對判決結果不生影響，爰不一一論列
    ，附此敘明。
十、據上論結，本件丁○○之上訴為有理由，龍邦公司及乙○○
    之上訴為無理由，依民事訴訟法第450條、第449條第1項、
    第85條第2項，判決如主文。
中　　華　　民　　國　　96　　年　　12　　月　　25　　日
                    民事第十一庭
                        審判長法　官   鄭雅萍
　　　　　　　　　　　    　　法　官   蘇芹英
　　　　　　　　　　　　　    法　官   薛中興
正本係照原本作成。
不得上訴。
中　　華　　民　　國　　96　　年　　12　　月　　25　　日
　　　　　　　　　　　　　　　書記官   黃瑞芬
